臺灣高等法院刑事判決　　　　　　 94年度選上更(一)字第9號
上　訴　人　　臺灣板橋地方法院檢察署檢察官
被　　　告　　乙○○
　　　　　　　甲○○
上列二人共同
選 任 辯護人　林雯澤律師
上列上訴人因被告違反公職人員選舉罷免法等案件，不服臺灣板
橋地方法院93年度選訴字第4 號，中華民國94年4 月13日第一審
判決（起訴案號：臺灣板橋地方法院檢察署93年度選偵字第26號
），提起上訴，經判決後，由最高法院第一次發回更審，本院判
決如下：
    主  文
原判決撤銷。
乙○○對於有投票權之人，交付賄賂，而約其投票權為一定之行
使，處有期徒刑拾月。褫奪公權貳年。
甲○○有投票權之人，收受賄賂，而許以為一定之行使，處有期
徒刑肆月，如易科罰金，以佰元折算壹日。褫奪公權壹年。緩
刑貳年。所收受之賄賂新臺幣壹萬元沒收之。
    事  實
一、乙○○係第六屆立法委員選舉臺北縣第二選區內之三重市光
    明里里長，明知不得對有投票權之人交付賄賂，而約定其投
    票權為一定之行使，為支持上開選區登記號次為8 號之候選
    人朱俊曉得以順利當選，竟基於使有投票權人行使投票權為
    一定行使之犯意，於民國（下同）93年11月21日下午3 時許
    ，在臺北縣三重市○○路102 號之「三千宮」廟宇，交付現
    金新臺幣（下同）10,000元予上開選舉有投票權之光明里里
    鄰長甲○○，約定甲○○及其同址家人林罔市、林進龍、陳
    慧玲、林進來、林月筠、李冬桂等人，均於投票時圈選朱俊
    曉，甲○○應允而收受該10,000元。嗣因甲○○攜款返回臺
    北縣三重市○○路117 號7 樓居處時，因年逾八旬，忘卻與
    乙○○之約定，囑其子媳李冬桂於同日下午5 時54分許，以
    家中使用之00000000電話與使用行動電話號碼為0000000000
    之乙○○聯絡。乙○○僅語焉不詳而未明說上開款項之用途
    ，為調查員執行通訊監察時所發現。
二、案經法務部調查局臺北縣調查站（下稱縣調站）會同臺北縣
    政府警察局三重分局報請臺灣板橋地方法院檢察署檢察官偵
    查起訴。
    理  由
壹、程序方面：
一、證人李冬桂於縣調站所為之陳述，被告及選任辯護人於本院
    準備程序時均表示「沒有意見」（本院94年12月7 日準備程
    序筆錄第4 頁至第5 頁），復未於本院言詞辯論終結前聲明
    異議，依刑事訴訟法第159 條之5 第2 項、第1 項規定，視
    為於審判程序同意作為證據，本院審酌該陳述作成時之情況
    ，認為適當，得為證據。證人李冬桂於偵查中向檢察官所為
    之陳述，本院審酌該陳述作成之客觀條件及環境，認其心理
    狀態健全，並無受刑脅迫、利誘或詐欺，自非顯有不可信之
    情形，依刑事訴訟法第159 條之1 第2 項之規定，亦得為證
    據。
二、按被告二人所涉犯賄選之交付賄賂與投票受賄罪嫌，依通訊
    保障及監察法第5 條第1 項第10款之規定，係屬於得核發通
    訊監察書之範圍。臺灣板橋地方法院檢察署主任檢察官以不
    能或難以其他方法蒐集或調查證據，有監察其相關通訊之必
    要，依職權核發通訊監察書，對於被告二人之電話實施監聽
    ，自屬合法。而執行監聽機關對於被告甲○○與被告乙○○
    之電話實施監聽之結果，於93年11月21日下午5 時54分許，
    經執行監聽之機關監錄得被告甲○○之子媳李冬桂與被告乙
    ○○上開在電話中之通話內容，並作成卷附通訊監察譯文，
    該內容係實施刑事訴訟程序之公務員依法定程序所取得之證
    據，依刑事訴訟法第158 條之4 規定之反面解釋，自有證據
    能力，得為證據（按刑事訴訟法第158 條之4 規定「除法律
    另有規定外，實施刑事訴訟程序之公務員因違背法定程序取
    得之證據，其有無證據能之之認定，應審酌人權保障及公共
    利益之均衡維護」，依該規定之反面解釋，如實施刑事訴訟
    程序之公務員係依法定程序取得證據者，該等證據即具有證
    據能力）。被告乙○○之選任辯護人於本院上訴審為被告乙
    ○○辯護意旨以上開電話通訊監察譯文，並無監察同意書，
    應不具有證據能力，尚無足採。
貳、實體方面：
一、訊據被告乙○○、甲○○，均矢口否認有行賄、收賄之犯行
    ，被告乙○○辯稱：其於93年11月21日在「三千宮」交付甲
    ○○10,000元，乃償還前向甲○○所借添油香之款項，並未
    賄選；被告甲○○則以：其在返家途中巧遇被告乙○○，受
    乙○○之託代為添油香，遂收受乙○○所交付之10,000元等
    語置辯。
二、經查：
  (一)被告乙○○1.於93年11月26日在縣調站供稱：「我是支持朱
    俊曉；我向朱俊曉表示盡量幫他顧到300 票；我是『三千宮
    』副主任委員，『三千宮』董府王爺誕辰是農曆9 月27日，
    ．．．當天我看到大家捐錢的名單後就決定捐10,000元，因
    為我沒有帶錢，剛好甲○○在旁邊，所以我先向他借10,000
    元添香油錢，過了幾天，我再拿錢到『三千宮』還給甲○○
    ，我是親手將10,000元交給甲○○。（問：甲○○借你10,0
    00元添香油錢的時間？）應該是在93年11月9 日的前1 、2
    天。（問：甲○○借你10,000元是上午或下午？）是下午（
    偵查卷第48頁至第49頁、第52頁至第53頁）。2.於93年11月
    26日上午在偵查中供稱：「（問：93年11月21日下午5 點有
    無接到李冬桂之電話？）有，是廟裡要拜拜，下午約3 、4
    點時在光明路102 號之『三千宮』，我拿10,000元給甲○○
    ，因之前農曆9 月27日他幫我先出添香油錢10,000元，我還
    他的」（偵查卷第28頁反面）。3.於93年11月26日下午在偵
    查中供稱：「（問：添油香錢是拜拜的前2 日？）是。前1
    、2 日沒錯，不是拜拜當天。（問：廟裡收錢的是何人？）
    是廟祝（助）謝文亮，當時甲○○幫我出10,000元，我有在
    場，當天有收據」（偵查卷第111 頁至第112 頁）。4.於94
    年3 月23日在原審審理時稱：「（問：錢是何時給的？）是
    下午在廟的廣場，錢是甲○○直接交給謝文亮，謝文亮當場
    就開了感謝狀給我，我就將感謝狀放在香爐裡化掉。（問：
    是甲○○表示要幫你代墊時，當場他就將錢交給謝文亮？）
    是。（問：甲○○給錢時，你也在場？）是的」（原審卷第
    60頁至第61頁）。5.於94年12月20日在本院審理時稱「（問
    ：你交給甲○○10,000元目的是什麼？）廟會我有買椅子及
    礦泉水，現金不夠，我請甲○○先代我墊10,000元油香錢，
    廟會過後幾天我碰到甲○○，當天拿給甲○○10,000元是算
    還給甲○○錢，甲○○回去忘了是那個里長拿給他的，所以
    叫他媳婦打電話問我，我說：『我再去他家跟他講清楚』。
    （問：你之前有無向甲○○借過錢？）沒有。（問：『三千
    宮』要聖誕要添香油錢，一般是在聖誕之前或之後？）之前
    ，因我買椅子及礦泉水，花了6、7,000元，現金不夠，我才
    向甲○○借錢」（本院94年12月20日審判筆錄第11頁）。
  (二)被告甲○○1.於93年11月26日，在縣調站供稱：「（問：最
    近你與乙○○碰面是在何時？何處？）時間我記不得，但我
    與乙○○很少碰面，我印象中最近一次是在光明路102 號『
    三千宮』。（問：乙○○最近有叫你先墊一筆款項？）沒有
    。（問：乙○○在農曆9 月27日的董爺千秋拜拜法會有無請
    你代為墊支香油錢10,000元）？沒有」（偵查卷第73頁反面
    至第74頁）。2.於93年11月26日上午在偵查中供稱：「（問
    ：有替乙○○出過陣頭的錢或添油香的錢？）沒有，而添油
    香是我自己添油香的錢，我沒替他出過添油香之錢。（問：
    93年11月21日下午3 點左右，有無在光明路『三千宮』廟遇
    到乙○○？）有」（偵查卷第31頁反面）。3.於93年11月26
    日日下午在偵查中供稱：「乙○○拿10,000元給我是要我幫
    他添油香，我已經幫他添油香的，我幫他先出的，這10,000
    元是要還我的。（問：何時添油香？）農曆9 月27日。（問
    ：添油香是交給何人？）是一個姓簡的，有開收據」（偵查
    卷第110 頁至第111 頁）。4.於94年1 月20日在原審準備程
    序時供稱：「10,000元是乙○○拿給我說要請我代理他到廟
    裡去添油香錢。（嗣改稱）是因為之前我有幫乙○○添油香
    10,000元，過了幾天之後，乙○○才拿該10,000元給我，但
    我回家之後忘記該款項做何用，才叫媳婦李冬桂打電話問乙
    ○○做何用」（原審卷第23頁）。5.於94年3 月23日在原審
    審理時供稱：「之前在廟裡，乙○○叫我代理他添香油錢，
    他說他沒有帶錢，要我幫他墊，就是在9 月27日王爺公生日
    那天」（原審卷第59頁）。6.於94年12月20日在本院審理時
    稱「（問：乙○○交給你的10,000元是作何用途？）添香油
    錢的。（問：乙○○交給們的10,000元是向你借錢的，還是
    還你的錢？）乙○○在路上遇到我，說他沒有空去添香油錢
    ，交給我10,000元叫我幫他添香油的錢。（問：之前乙○○
    有無欠你錢？）沒有。（問：『三千宮』聖誕的添香油錢，
    一般是在聖誕之前或之後付款？）一般是在聖誕之前」（本
    院94年12月20日審判筆錄第10頁至第11頁）。
  (三)證人即被告甲○○之子媳李冬桂1.於93年11月26日在縣調站
    證稱：「（問：甲○○及其家人戶籍設在三重市光明里具有
    投票權者有幾人？）包括甲○○、林罔市、林進龍、陳慧玲
    、林進來、林月筠及我計7 人」（偵查卷第70頁反面）。2.
    於93年11月26日在偵查中證稱「（問：93年11月21日下午5
    點50幾分有打電話給乙○○？）有，因我公公當天有去外面
    ，回來後我去7 樓煮飯，他跟我說有人拿了一筆錢給他，是
    里長或鄰居給他的他記不太起來，他就跟我說他大概見了何
    人，叫我打電話去確認，．．只確定有見面里長，而那筆錢
    ，我公公跟我說是10,000元，我就打電話去問里長。（問：
    提示93年11月21日17時54分52秒，00000000與0000000000之
    電話通話譯文，有何意見？）通話確實是這樣」（偵查卷第
    27頁反面）。
  (四)證人謝文亮於原審審理時結證稱：「（問：93年董府王爺聖
    誕千秋是何時？）農曆9 月27日。（問：國曆是否11月9 日
    ？）是的。（問：這感謝狀上面寫著是93年11月6 日，是否
    就代表是在93年11月6 日捐錢？）是的。（問：甲○○代墊
    款是什麼情形？）當時我要副主委乙○○捐款，但是乙○○
    身上沒有錢，甲○○說要代墊，我說你要幫他墊，好，我先
    寫感謝狀，錢給我之後，我才把感謝狀撕下來交給乙○○，
    因為沒有收錢，我就將感謝狀撕下來交出去，到時候就變成
    我自己要墊款。（問：錢是什麼時候交的？）要看感謝狀的
    日期，感謝狀寫哪一天就是哪一天。我能夠確定是同一天，
    並不是在泡茶的當時就當場拿10,000元出來，然後我就當場
    開感謝狀出去，如果是早上泡茶，那應該是下午甲○○才拿
    錢來，而感謝狀是事後才撕下來交給乙○○的。（問：甲○
    ○拿壹萬元給你時，乙○○是否在現場？）乙○○不在現場
    了，我是事後再撕下感謝狀給乙○○，我確定不是當天撕下
    感謝狀給乙○○的」（原審卷第51頁至第57頁）。
  (五)證人簡慈環於本院上訴審審理時證稱：「（問：當時情形如
    何？）乙○○說添10,000元。（問：何人交錢給你？）是甲
    ○○拿給我，當時乙○○不在場。（問：甲○○拿錢來的時
    候如何講？）甲○○說乙○○寄10,000元（本院上訴審卷第
    45頁至第46頁）。
  (六)被告乙○○與證人李冬桂上開電話內容為：
 　 證人李冬桂：『喂！里長嗎？』
 　 被告乙○○：『是哩！』
    證人李冬桂：『我這邊印仔這兒你知道嗎？』
    被告乙○○：『我知道！』
    證人李冬桂：『我爸爸說你早上拿錢給他有吧？』
    被告乙○○：『嗯！』
    證人李冬桂：『他說那個不知道要作什麼他忘記了？』
　  被告乙○○：『我‧‧‧我‧‧‧我‧‧‧我‧‧‧我明天
 　 證人李冬桂：『啊？』
 　 被告乙○○：『我明天再過去啦，好啦！好啦！』
 　 證人李冬桂：『這樣喔！明天再告訴他嗎？』
 　 被告乙○○：『酣啦！酣啦！』
    證人李冬桂：『好！謝謝。』，此有通訊監察譯文在卷（偵
    查卷第12頁）可憑。按證人李冬桂與被告乙○○之電話通訊
    監察譯文，乃臺灣板橋地方法院檢察署主任檢察官鄭鑫宏以
    不能或難以其他方法蒐集或調查證據，有監察其相關通訊之
    必要，而依職權核發通訊監察書，經該署檢察長凌博志判行
    ，此有臺灣板橋地方法院檢察署通訊監察書（稿）及通訊監
    察書附表（稿）各1 紙附卷（偵查卷第120 頁至第121 頁）
    可稽。
  (七)董府三千宮王爺93年聖誕，為國曆11月9 日即農曆9 月27日
    ，此有三千宮管理委員會之公告（偵查卷第105 頁）可參。
  (八)董府三千宮出具予被告乙○○之感謝狀，經手人為「簡」，
    日期為93年11月6 日，此有感謝狀影本在卷（偵查卷第107
    頁）可查。
  (九)朱俊曉為第6 屆立法委員選舉臺北縣第2 選區之候選人，此
    有第6 屆立法委員選舉候選人登記一覽表附卷（偵查卷第25
    頁）可憑。
  (十)被告甲○○之家人戶籍設在臺北縣三重市光明里，具有投票
    權者有甲○○、林罔市、林進龍、陳慧玲、林進來、林月筠
    、李冬桂等7 人，有戶口名簿影本在卷（本院上訴審卷第65
    頁至68頁）可考。
  (十一)綜上各情：依被告乙○○及甲○○二人供述，並參酌證人李
    冬桂之證詞暨被告乙○○與證人李冬桂之電話對話內容，堪
    徵被告乙○○確有交付10,000元予被告甲○○。至被告二人
    就有無由被告甲○○為被告乙○○代墊春油錢之供述，其中
    被告甲○○稱代墊日期為聖誕前之1 、2 日（即國曆11月
    9 日亦即農曆9 月27日前1 、2 日），與被告甲○○所供代
    墊之日期為農曆9 月27日（即國曆11月9 日），顯不相符，
    尤與董府三千宮出具予被告乙○○之感謝狀上所載「國曆93
    年11月6 日」不合。被告乙○○所供被告甲○○代墊10,0
    00元時，其本人在場，謝文亮並當場開具感謝狀，與證人謝
    文亮所證被告甲○○代墊10,000元時，被告乙○○並不在現
    場，感謝狀亦非當天撕下交予乙○○之語不符。被告乙○
    ○所供被告甲○○逕將代墊之10,000元交予謝文亮，與被告
    甲○○所供係交予一姓「簡」者不符。證人謝文亮證稱被
    告甲○○係親自交付代墊之10,000元，與證人簡慈環所證被
    告甲○○係將款項交其收受，互有出入。益徵被告乙○○、
    甲○○及證人謝文亮、簡慈環等人所述被告甲○○有代被告
    乙○○墊付香油錢乙節，顯係杜撰之詞。另由被告乙○○與
    證人李冬桂上揭電話通話內容以觀，倘該10,000元係償還代
    墊香油錢之款，被告乙○○自可在電話中告知證人李冬桂，
    無庸支吾其詞，亦堪認被告乙○○交付10,000元予被告甲○
    ○，並非為償還代墊香油錢之款。參以被告乙○○所供其係
    支持朱俊曉，曾向朱俊曉表示將盡量幫忙300 票，堪徵被告
    乙○○對朱俊曉負有為其爭取300 張選票之壓力，而單憑一
    位里長之人脈，為他人助選若要爭取300 張選票，誠非易事
    。被告乙○○就交付10,000元予被告甲○○乙節，既未能舉
    出合理之理由，衡情被告乙○○亦不可能無緣故即交付10,0
    00元予被告甲○○。足認被告乙○○交付該10,000元予被告
    甲○○，即係賄賂被告甲○○，約定被告甲○○及其家人林
    罔市、林進龍、陳慧玲、林進來、林月筠、李冬桂等人，於
    立法委員選舉投票時，將選票投給朱俊曉，衡情被告甲○○
    收受該10,000元時，應知悉該款項係供作賄選之用，且被告
    二人間就此，應有達成合意，被告甲○○始收受該10,000元
    ，並攜款返家。至被告甲○○因年邁，記性不佳，返家後竟
    忘記被告乙○○交付該10,000元之目的，遂囑子媳撥打電話
    向被告乙○○詢問，尚與常情不悖。被告二人上開所辯，顯
    係飾卸之詞，均不足採信。本件事證明確，被告二人之犯行
    ，均堪予認定。
三、核被告乙○○所為，係犯公職人員選舉罷免法第90條之1 第
    1 項對於有投票權之人，交付賄賂，而約其投票權為一定之
    行使罪；被告甲○○所為，係犯刑法第143 條第1 項有投票
    權之人，收受賄賂，而許以為一定之行使罪。被告甲○○為
    滿80歲之人，此有戶口名簿影本可憑（本院上訴審卷第67頁
    ），爰依刑法第18條第3 項之規定，減輕其刑。
四、原審未予詳查，遽為被告二人均無罪之諭知，顯有未合。檢
    察官上訴指摘原審判決不當，請求撤銷改判，為有理由，應
    由本院將原判決撤銷改判。爰審酌賄選行為，將造成劣幣驅
    逐良幣反淘汰之惡果，有違民主法治社會之公職人員經由選
    舉制度以求選賢與能之目的，是被告二人之行為，對建構優
    質法治社會之傷害極大，及被告二人犯罪之動機、目的、手
    段、犯後態度等一切情狀，分別量處如主文第2 項、第3 項
    所宣告之刑，被告甲○○部分，並諭知易科罰金折算標準。
    被告二人並分別宣告褫奪公權如主文第2 項、第3 項所示。
    被告甲○○收受賄賂所得10,000元，應依刑法第143 條第2
    項之規定，宣告沒收。查被告甲○○未曾受有期徒刑以上刑
    之宣告，有本院被告前案紀錄表在卷可稽，因一時貪念疏於
    思慮致罹法網，經此次偵、審程序及科刑判決後，當知所警
    惕，信無再犯之虞，本院認對被告甲○○所處之刑，以暫不
    執行為適當，爰併予宣告緩刑2 年，以啟自新。
據上論斷，應依刑事訴訟法第369 條第1 項前段、第364 條、第
299 條第1 項前段，公職人員選舉罷免法第90條之1 第1 項、第
98條第3 項，刑法第11條前段、第18條第3 項、第143 條、第41
條第1 項、第37條第2 項、第74條第1 款，罰金罰鍰提高標準條
例第1 條前段、第2 條，判決如主文。
本案經檢察官鍾鳳玲到庭執行職務
中　　華　　民　　國　　94　　年　　12　　月　　30　　日
　　　　　　　　　刑事第十八庭審判長法　官  吳昭瑩
 　　　　　　　　　　　　　　　　　 法　官  李英勇
　　　　　　　　　　　　　　　　　  法　官  王麗莉
以上正本證明與原本無異。
如不服本判決，應於收受送達後十日內向本院提出上訴書狀，其
未敘述上訴之理由者並得於提起上訴後十日內向本院補提理由書
（均須按他造當事人之人數附繕本）。
                                    書記官  蘇秋
中　　華　　民　　國　　95　　年　　1 　　月　　2 　　日
附錄：本案論罪科刑法條全文
公職人員選舉罷免法第90條之1第1項：
對於有投票權之人，行求期約或交付賄賂或其他不正利益，而約
其不行使投票權或為一定之行使者，處五年以下有期徒刑，得併
科新台幣400000元以上四百萬元以下罰金。
預備犯前項之罪者，處一年以下有期徒刑。
預備或用以行求期約或交付之賄賂，不問屬於犯人與否，沒收之
。
犯第 1 項或第 2 項之罪，於犯罪後六個月內自首者，減輕或免
除其刑；因而查獲候選人為共犯者免除其刑。
犯第 1 項或第 2 項之罪，在偵查中自白者，減輕其刑；因而查
獲候選人為共犯者，減輕或免除其刑。
刑法第143條：
 (投票受賄罪)
有投票權之人，要求、期約或收受賄賂或其他不正當利益，而許
以不行使其投票權或為一定之行使者，處三年以下有期徒刑，得
併科5000 元以下罰金。
犯前項之罪者，所收受之賄賂沒收之。如全部或一部不能沒收時
，追徵其價額。
